最　高　行　政　法　院　判　決　　　　　　　　　九十一年度判字第一八七一號
　　原　　　告　甲　○
　　被　　　告　財政部高雄市國稅局
　　代　表　人　鄭宗典
右當事人間因綜合所得稅事件，原告不服行政院中華民國八十八年十二月七日台八八
訴字第四四三四○號再訴願決定，提起行政訴訟。本院判決如左：
　　主  文
原告之訴駁回。
訴訟費用由原告負擔。
　　事  實
緣原告係國語日報社高雄分社附設國語正音短期補習班（即四維語文中心，以下簡稱
四維語文中心）合夥人之一，其民國（以下同）八十二年度綜合所得稅結算申報，原
經被告核定有案。嗣被告依帳證及法務部調查局南部地區機動工作組（以下簡稱調查
局南機組）查扣資料查核結果，核定四維語文中心八十二年度收入總額新臺幣（下同
）一五、七三六、四七二元，費用總額八、三三四、一二五元，全年所得額七、四○
二、三四七元，乃按原告合夥比例三分之一核定原告其他所得二、四六七、四四九元
，綜合所得總額為三、○五三、五八二元，發單補徵原告當年度綜合所得稅五五三、
七○九元，並以原告漏報其他所得、營利及租賃所得計二、六九八、五○八元，依行
為時所得稅法第一百十條第一項規定，按其漏稅額四八六、七一九元處○．五倍罰緩
計三四三、三○○元（計至百元為止）。原告不服，申經復查結果，未准變更。原告
未甘服，提起訴願、再訴願，遞遭決定駁回，遂提起行政訴訟。茲摘兩造訴辯意旨
如次：
原告起訴意旨略謂：一、本件被告初查核定八十二年度本中心全年春、夏、暑、秋、
冬、寒假班上課人數為三、○三二人，學費收入為八、九七九、七七二元與本中心當
年度申報人數金額皆相符，嗣後被告又改以調查局南機組查扣之非本中心正式報表－
即報表抬頭印有「八十三年度逐日統計表」字樣上之去年統計數字拼湊認定八十二年
度春、夏、秋、冬各季人數共五、四四三人（報表上並無暑＼寒之資料可稽，被告乃
以原告申報數核計），調整春、夏、秋、冬四季上課人數高達二、四一一人（核定人
數四七一四人－原申報人數二三○三人）被告核課兩者先後差距竟有一倍之餘，實屬
離譜難解。二、經查「逐日統計表」乙乃本中心合夥人之一何麗珠對於其他相關各語
文中心經文「宣廣告電訪查後彙總編於一張明細表上的個人參考比較紀錄，非本中心
之正式報表，可由內並無任何本中心有關人員之簽名可證，依其個人在被告機關處所
及調查局南機組偵詢所述，此表來源僅是其利用多年前已作廢之表格回收加以利用，
實際作用與表列文義和被告於實質認知上差距頗大。況報表上縱有報名之名，亦非上
課學生之實，因此此表沒有任何學生資料，更沒有任何收費記錄，僅憑此表部分八十
二年表上數字來模擬情況拼湊認定本全年度業務收入，其過程為免太過粗糙不確實際
，讓原告難以心服；又被告理應以帳簿及確切事實憑證、人證作為查稅裁量依據，但
被告卻以調查局南機組所查扣之非直接相關可證實為本中心上課人數之八十二年度十
一月十五日至十二月二十七日（入即約一個半月之冬季班）及八十三年度二月二十八
日至十二月二十九日內容非連續完整性之「逐日統計表」和另一八十三年度署名建國
語文中心之「收費一覽表」作為八十二年全年度穿鑿附會的人數報名依據，且全單由
調查局南機組查扣之建國語文中心「收費一覽表」統計數字進而揣測推論至八十二年
度系爭四維語文中心漏報之人數，不但不切實際，且失之武斷。而被告又聲稱據以調
整增列業務收入之依據，係依調查局查扣之「報名人數逐日統計表」，其以八十二年
十一月十五日之報名逐日統計表為例，該統計表載明「新、舊生累計報名人數」，即
係冬季班自開始一填具逐日統計表後，每日報名人數累計至八十二年十一月十五日之
人數；次查該統計表某些日期皆有「本日報名人數」加滅之記號，且上開逐日統計表
係將每日各語文中心報名人數皆彙總編在一張明細報表中，且係全年連續逐日統計，
被告乃依其統計各語文中心報名學生人數核定全年上課學生人數，並非採一家搜得之
報表做為推續其他數家之依據云云。經查該逐日統計表並非如報表抬頭所示全年連續
逐日統計之意（八十二年度報表僅登載部份冬季班，八十三年度報表亦是間日、問週
之非連續生統計），且以八十二年度冬季班為例，八十二年度建國語文中心逐日統汁
表上冬季班新、舊生累計人數至八十二年十二月二十四日止為三五四人，收費一覽表
為三五三人，而八十三年度之逐日統計表上建國語文中心卻紀錄人數為三七三人，其
誤差達五﹒五個百分比，被告捨實際查扣之八十二年度部分逐日統計表而就非同年度
（即八十三年度）上之逐日統計表較高數字來拼湊推測核定系爭語文中心八十二年度
之全年業務所得，已屬離譜，又以八十三年度此份不同年度之非全年度連續逐日統計
之逐日統計表作為核定八十二年度其他語文中心各季報名學生人數，更令原告難以信
服，由此方可見被告所稱並非採一家搜得之報表做為推續其他數家之依據亦非屬實，
且非由「實是求是」經逐家過濾查證後提供「查證屬實」之數據所得，即逕行採用僅
因其內容有各語文中心人數累計並標有八十三年度表頭之逐日統計表來核定八十二年
度四維及其他語文中心之上課人數，於理於法實皆未合；況統計表上縱有加滅之記載
，於當事人做查電訪對象時之有效、無效聯系統計過程中，純屬正常且合理之註記，
而被告一味以非本語文中心之正式報表及數據來牽強附會並妄加認定，顯屬不當。三
、又經查被告係以前述八十三年度間日、週之非連續性記錄各語文中心電訪查彙總數
據後之逐日統計表與另一建國語文中心收費一覽表參照後以「相當」為由逕行核定八
十二年度系爭四維語文中心之學生上課人數，並進而爰依該逐日統計表之數據推演核
定其他不同合夥人且財務、業務分別獨立之語文中心－即建國語文中心（後改名為民
族語文中心）、九如語文中心、陽明語文中心、左營語文中心之正確上課人數，被告
如此以非系爭語文中心之正式報表及非經相同語文中心之收費一覽表逐一查核屬實之
數據來核課收入，顯屬不當且甚不合理；且按行政罰與刑罰之構成要件雖有不同，而
刑事判決與行政處分方可各自認定事實，惟認定事實，須憑證據，尚無證據足資認定
有堪以構成行政罰或行罰要件之事實存在，即不得僅以推則之詞予人處罰，則為二者
所應一致，有鈞院七十五年判字第三○九號判例可資參照，本件被告憑以認定原告有
漏報所得，僅憑前述殘缺不全之部份且非逐日統計足堪據以提供明確之合法正式逐日
統計表及非本中心之收費一覽表，作為推測之依據，撥諸前開鈞院判例意旨已有未合
，況系爭語文中心離市中心較為偏遠與建國語文中心位於高雄市火車站附近且補習班
林立之建國路上相觀，前者因位置偏遠，為與市區競爭，收費標準當然較市中心之後
者為低，優惠或折扣條件亦應較後者為多，詎被告竟以後者之收費標準作為前者之收
費標準，其不合情理甚為明顯。四、又查被告既憑前述逐日報名人數統計表及收費一
覽表推算系爭語文中心八十二年度之收入額，自係認定該逐日統計表及收費一覽表所
載內容確實正確無疑，從而該逐日統計表有關學生報名日期之記載亦應認係正確。又
依據該逐日統計表記載，春季班之最初報名日為八十二年二月二十八日，最後報名日
為八十二年五月二十五日，截至該日止總報名人數為一、三九○人，夏季班之最初報
名日為八十二年五月二十六日，最後報名日為八十二年六月十九日，截至該日止總報
名人數為四維語文中心九五一人，秋季班最初報名日為八十三年九月一日，最後報名
日為八十二年十月二十七日，截至該日止總報名人數為一、二六一人，冬季班最初報
名為八十二年十一月七日，最後報名日為八十二年十二月二十九日，截至該日止總報
名人數為一、一一二人，有該逐日統計表可稽。按前述四維語文中心各班最初報名日
與最後報名目相差之日數春季班八十七天；夏季班二十四天；秋季班五十七天；冬季
班五十三天；且語文中心學生係按報名時應上課之鐘點數計算，而嗣後陸續報名者亦
即所謂插班生，均因其上課之鐘點數遞減而遞減收費。換言之，系爭語文中心學生既
非全部於開課之日報名，而係自開課後再陸續報名，則補習班之全部收入，不得以上
課總人數均係全額收費計算，詎被告竟假前述逐日統計表所載每季最後報名人數，按
每位學生均全額收費計算總收入，置前述每季學生均係於開課後再陸續報名，收費不
可能均照全額計收之事實於不顧，其推算系爭語文中心之全年收入於法未合，至為明
灼。甚而，被告在亦無法充分舉證主張前述逐日統計表所載數字為本班真實上課人數
下，仍意欲夾其強勢公權力要求原告提出各種收費折扣之反證迎合其僅依情況證據推
測核課的這些未經證實假設性數字，其是否有故意違法失欲陷原告於不法之變造情事
，亦請鈞院一併查明之。且鈞院如能參照系爭語文中心之前自行申報給被告的部份有
折扣留底收費收據及本班折扣證明書來查核，即知本班上述所言之各項折扣應確為屬
實，而被告逕行以每人二、七○○元按未經逐一證實的人數來核定收入，於理於法更
屬未合。五、又查系爭語文中心八十二年度收入與費用總額，被告後假前述逐日人數
統計表及收費一覽表重新核定總收入為一五、七三六、四七二元，惟費用則仍維持原
核定之八、三三四、一二五元不變，按系爭語文中心費用之支出，必因學生人數之增
加而遞增，例如教師薪資、教材費、文具用品、廣告費、伙食費等支出一定會因學生
人數之增加而遞增，誣被告僅依據前述逐日人數統計表及收費一覽表大幅增核系爭語
文中心之全年收入，惟對相應增加之費用則未依常情予以增核，其故意失入，至為明
顯，且依被告歷年核定系爭語文中心之收入與費用之比例觀之，亦足見被告之僅大幅
增核系爭語文中心八十二年全年收入總額，而不予同時增核其費用之支出，顯屬不當
。蓋被告核定系爭四維語文中心八十三年度（因仍處告訴中，暫不列予參照），八十
四年度之總收入為一二、一七五、四四八元，費用為一○、三五二、七二一元；八十
五年度總收入為一二、一八二、○六二元，費用為一一、一九六、二四一元；亦即被
告核定系爭語文中心收入與費用之比例，八十四年度為十二比十，八十五年度為十二
比十一；惟八十二年度因被告僅片面提高總收入而不予對應提高費用，致其比例約為
十五比八，衡諸八十三年、八十四年及八十五年間經濟情況並無重大改變之事實以觀
，益見被告之片面核高收入而不予相應提高費用，於情於法均有未合。且依被告如採
一般補習班記帳書面審核純益率最高二十百分比之規定片亦足可證明被告所重核之系
爭語文中心當年度純益率四十七百分比，不僅過高，與同業間獲利之狀況相較，亦堪
屬絕無僅有。綜上所述，本件被告在無確切證據之下，徒憑情況證據推測系爭語文中
心之收入，已違鈞院前開判例意旨。且依其據以推定系爭語文中心全年報名學生之人
數逐日報名統計表所載，每季均有相當數目之學生係於開課後再陸續報名，前後報名
之日期相距最多者高達二個半月，系爭語文中心絕不可能對每位學生均按全額報名費
收費，惟被告竟一律按全額費用計算系爭語文中心之收入，且既大幅核高其收入，惟
不予相應核高費用之支出，致八十二年度系爭語文中心之全年收入與費用支出之比例
較八十四年、八十五年度所核定者高達數倍（亦即獲利高數倍），其故意違法失入，
至為明顯，再訴願機關決定未予撤銷原處分，於法顯有未合，爰依法提起本訴，狀請
鈞院鑑核，准予判決撤銷原核定，命其依法重新核定，以維權益等語。
被告答辯意旨略謂：壹、本稅部分：一、按凡不屬於所得稅法第十四條第一項第一類
至第八類之所得為其他所得，以其收入額減除成本及必要費用後之餘額為所得額，課
徵個人綜合所得稅，為行為時所得稅法第十三條及第十四條第一項第九類所明定。二
、查本件被告係依據調查局南機組查扣四維語文中心之「報名人數逐日統計表」所載
學生人數，核算該補習班本年度春季班學生人數一、三九○人、夏季班學生人數九五
一人、秋季班學生人數一、二六一人、冬季班學生人數一、一一二人，總計四、七一
四人，扣除已自行申報春、夏、秋、冬季班合計學生人數二、三○三人，以每人收費
二、七○○元計算，計調增業務收入六、五○九、七○○元【計算式：2,700元 ×（
4,714－2,303）人＝ 6,509,700元】加計己自行申報之業務收入九、二二六、七七二
元，核定該語文中心全年業務收入為一五、七三六、四七二元，減除依該語文中心本
年度帳簿憑證查核核定之業務費用八、三三四、一二五元，全年所得額為七、四○二
、三四七元，按原告合夥比例三分之一，併課原告本年度其他所得二、四六七、四四
九元，諸首揭規定，並無不合，請予維持。三、至訴稱調查局南機組提供之「報名人
數逐日統計表」為合夥人何麗珠私人記載，非註冊統計表，及其收費有各種不同收費
標準乙節。查國語日報社高雄分社附設之各語文補習班，在本市計有國語正音短期補
習班（即四維語文中心）、書法短期補習班（即民族語文中心，前稱建國語文中心）
、美術短期補習班（即九如語文中心）、陽明外語補習班（即陽明語文中心）、升學
文理短期補習班（即左營語文中心），前述五家補習班分別有不同之設立人。本件被
告據以調整增列業務收入之依據，係調查局南機組查扣之「報名人數逐日統計表」，
以八十二年十一月十五日之報名逐日統計表為例，該統計表載明「新、舊生累計報名
人數」，即係冬季班自開始填具逐日統計表後，每日報名人數累計至八十二年十一月
十五日之人數；次查該統計表某些日期皆有「本日報名人數」加、減幾人之記載，如
依原告所稱統計表僅係為統計海報宣傳效果及對員工工作情況之了解，何需做此註記
，顯見原告所稱並非事實，被告依據該統計表核算四維語文中心全年上課學生人數，
並無不洽；又原告於復查時訴稱該社各語文中心主任皆為不同對象，且財務、業務亦
分別自行處理，故不能以一家搜得之報表做為推縝其他數家之依據等語，查上開「逐
日統計表」係將每日各語文中心報名人數皆彙總編在乙張明細報表中，且係全年連續
逐日統計，被告係依其統計各語文中心報名學生人數核定，並非採一家搜得之報表做
為推演其他數家之依據。至於計算收費標準，係以四維語文中心主要招生收入「作文
班」八十二年元月至八十二年六月舊生之收費，每人二、七○○元為標準。原告雖稱
其中收費有折扣，或中途加入以剩餘堂數收費或換班、轉班、保留．．．等等因素，
致有各種收費標準，惟原告卻未就其主張提示享有收費折扣、中途加入、保留下期上
課等學生之姓名、收費金額及收據等資料，以佐證其詞，所訴即無足採據；另訴稱被
告大幅核增四維語文中心之全年收入，惟末核增相對之費用，有違常情乙節，查該語
文中心結算申報列報全年費用總額為九、○六○、七一九元，被告依其提示之帳證查
核結果核定為八、三三四、一二五元，上開費用已係該語文中心全年取具憑證之費用
總額，自不再隨收入之調整而增加，又原告亦未就其主張提示增加費用項目、金額之
相關憑證以實其說，徒托空言，不足採據，請予駁回。
貳、罰緩部分：按「納稅義務人已依本法規定辦理結算申報，但對依本法規定應申報
課稅之所得額有漏報或短報情事者，處以所漏稅額兩倍以下之罰緩。」為所得稅法第
一百十條第一項所明定。經查原告本年度綜合所得稅結算申報漏報其他所得及營利、
租賃等所得計二、六九八、五○八元，經核定漏稅額為四八六、七一九元，則本局依
首揭規定按所漏稅額處以○．五倍之罰鍰計二四三、三○○元（計至百元止），並無
違誤，請併予維持。基上論結，本件訴訟並無理由，請予駁回，以維稅政等語。
    理  由
一、按凡不屬於所得稅法第十四條第一項第一類至第八類之所得為其他所得，以其所
入額減除成本及必要費用後之餘額為所得額，併計個人綜合所得總額課徵個人綜合所
得稅。「納稅義務人已依本法規定辦理結算申報，但對依本法規定應申報課稅之所得
額有漏報或短報情事者，處以所漏稅額兩倍以下之罰鍰。」為行為時所得稅法第十三
條、第十四條第一項第九類及第一百十條第一項所規定。二、本件被告係依據法務部
調查局南機組查扣四維語文中心之「報名人數逐日統計表」所載學生人數，核算該補
習班本年度春季班學生人數一、三九○人、夏季班學生人數九五一人、秋季班學生人
數一、二六一人、冬季班學生人數一、一一二人，總計四、七一四人，扣除已自行申
報春、夏、秋、冬季班合計學生人數二、三○三人，以每人收費二、七○○元計算，
計調增業務收入六、五○九、七○○元【計算式：2,700元 ×（4,714－2,303）人＝
6,509,700元 】加計已自行申報之業務收入九、二二六、七七二元，核定該語文中心
全年業務收入為一五、七三六、四七二元，減除依該語文中心本年度帳簿憑證查核核
定之業務費用八、三三四、一二五元，全年所得額為七、四○二、三四七元，按原告
合夥比例三分之一，併課原告本年度其他所得二、四六七、四四九元，與首揭規定尚
無不合。三、原告不服，循序提起行政爭訟，起訴意旨詳如事實欄所載，要旨略稱：
(一)、調查局南機組提供之「報名人數逐日統計表」為合夥人何麗珠私人記載，非註冊
統計表，非正式文件，且無任何簽名，其用途僅供股東詢問員工當天接洽人數，藉以
瞭解海報宣傳效果及員工受理電話詢問次數，並非真正學生人數。(二)、收費有各種不
同情形，原核定以作文班全額單價核計，有失客觀，請現場實際清點人數；國語日報
社高雄分社之各語文中心主任皆為不同對象，其財務、業務亦分別處理，不得以調查
局南機組搜得一家之報表推定其他各中心之依據。(三)、費用之支出，因人數之增加而
遞增，既然核定增加收入，未依常情相對增核費用，故意失入，至為明顯，所核定純
益率達百分之四十七，較其他年度及其他同業間均高，絕無僅有等語。四、經查：
(一)、國語日報社高雄分社附設之各語文補習班，在高雄市計有國語正音短期補習班（
即四維語文中心）、書法短期補習班（即民族語文中心，前稱建國語文中心）、美術
短期補習班（即九如語文中心）、陽明外語補習班（即陽明語文中心）、升學文理短
期補習班（即左營語文中心），前述五家補習班分別有不同之設立人。本件被告據以
調整增列業務收入之依據，係調查局南機組查扣之「報名人數逐日統計表」，以八十
二年十一月十五日之報名逐日統計表為例，該統計表載明「新、舊生累計報名人數」
，即係冬季班自開始填具逐日統計表後，每日報名人數累計至八十二年十一月十五日
之人數。經查該統計表某些日期皆有「本日報名人數」加、減幾人之記載，如依原告
所稱統計表僅係為統計海報宣傳效果及對員工工作情況之了解，何需做此註記，顯見
原告所辯顯與常情不合，不足採為有利之認定，被告依據該統計表核算四維語文中心
全年上課學生人數並非無據。(二)、依上開「逐日統計表」係將每日各語文中心報名人
數皆彙總編在乙張明細報表中，且係全年連續逐日統計，被告係依其統計各語文中心
報名學生人數核定，並非採一家搜得之報表做為推演其他數家之依據。至於計算收費
標準，係以四維語文中心主要招生收入「作文班」八十二年元月至八十二年六月舊生
之收費，每人二、七○○元為標準。原告雖稱其中收費有折扣，或中途加入以剩餘堂
數收費或換班、轉班、保留．．．等等因素，致有各種收費標準，惟原告卻未就其主
張提示享有收費折扣、中途加入、保留下期上課等學生之姓名、收費金額及收據等資
料，以佐證其詞，尚難採為有利原告之認定。(三)、該語文中心結算申報列報全年費用
總額為九、○六○、七一九元，被告依其提示之帳證查核結果核定為八、三三四、一
二五元，上開費用已係該語文中心全年取具憑證之費用總額，自不再隨收入之調整而
增加，又原告亦未就其主張提示增加費用項目、金額之相關憑證以實其說，尚難認其
主張為真實可採。(四)、關於被告所核純益率較往年及其他同業均高乙節，因各年度及
各同業間對費用之支出及控制管理有所不同，以致各年度並非一成不變，盈虧不同，
原告並未能就其主張提示增加費用項目，金額之相關憑證供核，尚難僅以純益率不同
乙節便逕認被告所核有所違誤。(五)、綜上所述，被告依查扣資料查核四維語文中心八
十二年度收入總額為一五、七三六、四七二元，費用為八、三三四、一二五元，全年
所得額為七、四○二、三四七元，按原告合夥比例三分之一核定原告其他所得二、四
六七、四四九元，綜合所得總額為三、○五三、五八二元，補徵當年度綜合所得稅五
五三、七九○元，並按所漏稅額四八六、七一九元處○．五倍罰鍰計二四三、三○○
元（計至百元為止），於法尚無不合，訴願決定及再訴願決定遞予維持並無違誤，原
告起訴意旨經查無理由，應予駁回。
據上論結，本件原告之訴為無理由，爰依行政訴訟法施行法第二條、行政訴訟法第九
十八條第三項前段，判決如主文。
中　　華　　民　　國　　九十一　　　年　　　十　　　　月　　　十七　　　日
                    最 高 行 政 法 院  第 二 庭
                                審 判 長 法  官　　　陳　石　獅
                                         法  官      吳　錦　龍
                                         法  官　　　彭　鳳　至
                                         法  官　　　高　啟　燦
                                         法  官　　　黃　合　文
右  正  本  證  明  與  原  本  無  異
　　　　　　　　　　　　　　　　　　　　 法院書記官　蘇　金　全
中　　華　　民　　國　　九十一　　　年　　　十　　　　月　　二十八　　　日
